【裁判字號】    97,重訴,54
【裁判日期】    981130
【裁判案由】    拆屋還地
【裁判全文】
臺灣臺北地方法院民事判決              97年度重訴字第54號
原      告  丁○○
訴訟代理人  劉錦隆律師
複  代理人  楊仲傑律師
被      告  子○○
兼  上一人
訴訟代理人  庚○○
被      告  丑○○
            壬○○
            己○○
兼  上一人
訴訟代理人  辛○○
被      告  巳○○
            寅○○
            辰○○
            午○○
            甲○○
            癸○○
            戊○○○
            丙○○○
共      同
訴訟代理人  詹文凱律師
被      告  乙○○
            卯○○○
上列當事人間請求拆屋還地事件，本院於民國98年11月10日言詞
辯論終結，判決如下：
    主      文
被告庚○○、子○○、乙○○、寅○○、丑○○、辰○○、午○○、甲○○、癸○○、戊○○○應將坐落臺北市○○區○○段三
小段七四七、七四八地號土地上如附圖所示C1、C2面積各為七十
九點八三平方公尺、零點二平方公尺之建物及E1、E2面積各為一
十點一三平方公尺、零點二平方公尺之車庫拆除，並將該部分土
地返還原告。
被告庚○○、子○○、乙○○、寅○○、丑○○、辰○○、午○○、甲○○、癸○○、戊○○○應連帶給付原告新臺幣貳拾肆萬
捌仟零柒拾陸元，及自民國九十八年二月十四日起至返還上開第
一項土地之日止，按年連帶給付原告新臺幣壹拾貳萬肆仟零拾
捌元。
被告辛○○、壬○○、巳○○、己○○、卯○○○、丙○○○應
將坐落臺北市○○區○○段三小段七四八、七五六、九五五地號
土地上如附圖所示F1、F2、F6面積各為八十一點五九平方公尺、
三點六八平方公尺、八點零四平方公尺之建物拆除，並將該部分
土地返還原告。
被告辛○○、壬○○、巳○○、己○○、卯○○○、丙○○○應
連帶給付原告新臺幣貳拾伍萬仟貳佰陸拾肆元，及自民國九十
八年二月十四日起至返還上開第三項土地之日止，按年連帶給付
原告新臺幣壹拾貳萬陸仟陸佰拾貳元。
原告其餘之訴駁回。
訴訟費用由被告庚○○、子○○、乙○○、寅○○、丑○○、辰
○○、午○○、甲○○、癸○○、戊○○○連帶負擔百分之四十
五，被告辛○○、壬○○、巳○○、己○○、卯○○○、丙○○○連帶負擔百分之四十五，餘由原告負擔。
本判決第一項於原告以新臺幣貳佰陸拾陸萬元為被告庚○○、子
○○、乙○○、寅○○、丑○○、辰○○、午○○、甲○○、癸○○、戊○○○供擔保後，得假執行。但被告庚○○、子○○、
乙○○、寅○○、丑○○、辰○○、午○○、甲○○、癸○○、
戊○○○如以新臺幣柒佰玖拾陸萬元為原告預供擔保，得免為假
執行。
本判決第二項於原告以新臺幣壹拾貳萬伍仟元為被告庚○○、子
○○、乙○○、寅○○、丑○○、辰○○、午○○、甲○○、癸○○、戊○○○供擔保後，得假執行。但被告庚○○、子○○、
乙○○、寅○○、丑○○、辰○○、午○○、甲○○、癸○○、
戊○○○如以新臺幣拾柒萬元為原告預供擔保，得免為假執行
。
本判決第三項於原告以新臺幣貳佰柒拾肆萬元為被告辛○○、壬○○、巳○○、己○○、卯○○○、丙○○○供擔保後，得假執
行。但被告辛○○、壬○○、巳○○、己○○、卯○○○、丙○○○如以新臺幣捌佰壹拾玖萬元為原告預供擔保，得免為假執行
。
本判決第四項於原告以新臺幣壹拾貳柒仟萬元為被告辛○○、壬○○、巳○○、己○○、卯○○○、丙○○○供擔保後，得假執
行。但被告辛○○、壬○○、巳○○、己○○、卯○○○、丙○○○如以新臺幣拾柒玖仟萬元為原告預供擔保，得免為假執行
。
原告其餘假執行之聲請駁回。
    事實及理由
壹、程序部分
一、按訴狀送達後，原告不得將原訴變更或追加他訴。但請求之
    基礎事實同一者、擴張或減縮應受判決事項之聲明、該訴訟
    標的對於數人必須合一確定時，追加其原非當事人之人為當
    事人者，不在此限，民事訴訟法第255條第1項第2款、第3款
    、第5款定有明文。所謂請求之基礎事實同一，係指變更或
    追加之訴與原訴之主要爭點有其共同性，各請求利益之主張
    在社會生活上可認為同一或關連，而就原請求之訴訟及證據
    資料，於審理繼續進行在相當程度範圍內具有同一性或一體
    性，得期待於後請求之審理予以利用，俾先後兩請求在同一
    程序得加以解決，避免重複審理，進而為統一解決紛爭者即
    屬之，最高法院著有90年度台抗字第2號裁判要旨可資參照
    。本件原告起訴時原請求：被告庚○○、子○○、丑○○、
    辛○○、壬○○、巳○○、己○○應將坐落臺北市○○區○○段3小段748地號土地上門牌號碼臺北市○○區○○路2段6
    7巷12號及13號房屋拆除，將土地返還原告，並自民國96年2
    月14日起至返還上開土地之日止，按年給付原告新臺幣（下
    同）54,750元之損害金；嗣訴訟進行中追加乙○○、寅○○
    、方春墓、癸○○、戊○○○、辰○○、午○○、卯○○○
    、丙○○○為被告，並將其聲明變更為：被告庚○○、子○○、乙○○、寅○○、丑○○、辰○○、午○○應將坐落臺
    北市○○區○○段3小段747、748地號土地上如附圖所示C1
    、C2面積各為79.83㎡、0.2㎡之建物及E1、E2面積各為10.1
    3㎡、0.2㎡之車庫拆除，將該土地返還原告，並自96年2月1
    4日起至返還上開土地之日止，按年連帶給付原告248,076元
    之損害金；被告辛○○、壬○○、巳○○、己○○、卯○○○、丙○○○、庚○○、子○○、乙○○、寅○○、丑○○
    、辰○○、午○○、甲○○、癸○○、戊○○○應將坐落臺
    北市○○區○○段3小段748、756、955地號土地上如附圖所
    示F1、F2、F6面積各為81.59㎡、3.68㎡、8.04㎡之建物拆
    除，將該土地返還原告，並自96年2月14日起至返還上開土
    地之日止，按年連帶給付原告253,263元之損害金。經核，
    原告主張前揭土地上如附圖所示之C1、C2、E1、E2、F1、F2
    、F6之建物、車庫，係被告之被繼承人所搭建，則被告是否
    應拆除上述建物、車庫，及返還前揭土地，於被告庚○○、
    子○○、乙○○、寅○○、丑○○、辰○○、午○○、甲○○、癸○○、戊○○○間必須合一確定，以及於被告辛○○
    、壬○○、巳○○、己○○、卯○○○、丙○○○間必須合
    一確定，故原告追加原非當事人之乙○○、寅○○、方春墓
    、癸○○、戊○○○、辰○○、午○○、卯○○○、丙○○○為被告，及原告請求之基礎事實均係基於被告無權占有前
    揭土地，得利用相同訴訟資料，以及擴張應受判決事項之聲
    明，按諸上揭規定，自應予准許之。
二、被告乙○○、卯○○○經合法通知未於言詞辯論期日到場，
    核無民事訴訟法第386條各款之情形，爰依原告之聲請，由
    其一造辯論判決。
貳、實體部分
一、原告起訴主張：
  (一)緣坐落臺北市○○區○○段3小段747、748、756、955地號
    土地（下稱系爭747、748、756、955號土地）為原告所有，
    其上有訴外人鄭桃所建如附圖所示C1、C2面積各為79.83㎡
    、0.2㎡之建物及E1、E2面積各為10.13㎡、0.2㎡之車庫，
    目前門牌編為臺北市○○路○段67巷12號（下稱系爭12號房
    屋）；另有訴外人鄭仁所建如附圖所示F1、F2、F6面積各為
    81.59㎡、3.68㎡、8.04㎡之建物，目前門牌編為臺北市○○路○段67巷13號（下稱系爭13號房屋）。而訴外人鄭桃於
    87年3月16日死亡，被告子○○、庚○○、乙○○、寅○○
    、丑○○、辰○○、午○○、甲○○、癸○○、戊○○○（
    下稱子○○等10人）為訴外人鄭桃之繼承人，訴外人鄭仁於
    52年1月8日死亡，被告辛○○、壬○○、巳○○、己○○、
    卯○○○、丙○○○（下稱辛○○等6人）、及子○○等10
    人為訴外人鄭仁之繼承人。又系爭4筆土地為原告所有，不
    論原告之前手與被告間之法律關係為何，該債之關係對原告
    不生效力，而原告並不同意被告占有系爭土地，故被告顯係
    無權占有，依民法第767條規定，原告得請求被告拆屋還地
    。
  (二)被告無權占有系爭土地，已獲得相當於租金之利益，原告則
    受有相當於租金之損害，依法被告應連帶賠償原告相當於租
    金之損害。系爭4筆土地所在之交通十分便利，附近公車站
    牌繁多，生活機能便利、附近都是商業區，相當於租金之利
    益應以申報地價之10%計算。而系爭747、748號土地96年1月
    起之申報地價分別為每平方公尺45,216元、27,375.2元，原
    告係分別於95年5月4日及96年2月14日取得所有權，而被告
    子○○等10人分別占用如附圖所示C2、E2及C1、E1之面積0.
    4平方公尺及89.96平方公尺，則被告子○○等10人自96年2
    月14日起至返還土地之日止，連帶給付原告每年相當於租金
    之損害金248,076元（計算式：45,216×0.4×10%＋27,375.
    2×89.96×10%＝248,076）；另系爭748、756、956地號土
    地96年1月起之申報地價分別為每平方公尺27,375.2元、25,
    520元、25,520元，原告係分別於96年2月14日及95年5月4日
    取得所有權，被告辛○○等6人及子○○等10人分別占用如
    附圖所示F1、F2、F6之面積81.59平方公尺、8.04平方公尺
    、3.68平方公尺，則被告辛○○等6人及子○○等10人自96
    年2月14日起至返還土地之日止，連帶給付原告每年相當於
    租金之損害金253,263元（計算式：27,375.2×81.59×10%
    ＋25,520×8.04×10%＋25,520×3.68×10%＝253,263）。
  (三)被告所占用部分非於地上權設定範圍內：
    被告雖辯稱系爭748號土地上有翁鴦等人之地上權，惟鄭桃
    原為翁鴦養女，但於41年9月12日終止收養關係，鄭桃再於
    41年9月23日被鄭金土收養，故被告子○○等10人並非翁鴦
    之再轉繼承人。鄭建二之父親為鄭仁，翁鴦則為鄭仁父親鄭
    有田之媳婦仔，故被告辛○○等6人亦非翁鴦之再轉繼承人
    。翁鴦雖以馬明潭12號房屋（現門牌整編為系爭12號房屋）
    在系爭748地號土地上設定地上權，該馬明潭12號房屋為翁
    鴦所有，並設有地上權，惟面積僅有12.66坪，即附圖所示
    A部分，非在本件請求範圍內。其餘地上權亦與被告無關。
    系爭748地號面積1,252平方公尺，設定5個地上權之總面積
    僅227.66平方公尺，故被告占用部分非在地上權設定範圍內
    。
  (四)被告係系爭房屋建造人之全部繼承人：
    系爭13號房屋之房屋稅納稅義務人為鄭仁，故該房屋應為鄭
    仁所建，而被告辛○○等6人及子○○等10人為鄭仁之全體
    繼承人及再轉繼承人，故對系爭13號房屋有拆除之權利。又
    臺北市建築師公會雖依據被告提出之戶籍謄本認附圖所示A
    、C1、C2、F1、F2、F6建物建造年代比35年12月10日更早，
    惟戶政事務所之門牌整編作業，著重在戶籍之同一性，並不
    在於建物是否同一，故依35年光復初次設籍謄本，馬明潭12
    號可以同時變更為18（即現今之木柵路2段67巷14號）、19
    （即系爭13號）、20（即系爭12號）、21號（即同前路段11
    號），而現今木柵路2段67巷11、12、13、14號房屋均為各
    自獨立之不同建物，足見戶政事務所之門牌整編不足以做為
    建物是否同一之證據。再者，翁鴦於38年11月9日申請地上
    權登記時，所憑之建物為馬明路（即馬明潭）12號，建築日
    期為民國10年，訴外人鄭葉於同日申請地上權登記，所憑之
    建物亦為馬明路（即馬明潭）12號，建築日期為民國28年，
    訴外人鄭財於同日申請地上權登記，所憑之建物亦為馬明路
    （即馬明潭）12號，建築日期為民國30年，足證不同日期所
    建築之不同房屋，在35年光復初次設籍時，門牌編為同一，
    故門牌設籍地址不足以做為房屋建築日期之證明，臺北市建
    築師公會顯然誤解戶政機關對門牌編訂之作業模式。而依臺
    北市建築師公會鑑定報告，「就構造分析，編號A、C1、C2
    建物（系爭12號房屋）、F1、F2、F6（系爭13號房屋）的原
    始構造為磚土石造，牆壁採砌土磚承重牆式加砌磚柱、屋頂
    則為木屋架水泥瓦、主要牆壁為純土牆、基座為粗卵石砌、
    部分牆壁為砌磚開口採平拱等，上述三合院興建方式於民國
    40年代鄉間為普遍採用之構造方式」。可見編號A、C1、C2
    、F1、F2、F6建物係建築於民國30、40年代。而依此年代認
    定，C1、C2應為面積各為79.83㎡、0.2㎡之建物及E1、E2應
    為鄭桃所建，F1、F2、F6應為鄭仁所建。
  (五)爰依民法第767條、179條及第184條之規定請求，並聲明：
    被告子○○等10人應將坐落系爭747、748地號土地上如附圖
    所示C1、C2面積各為79.83㎡、0.2㎡之建物及E1、E2面積各
    為10.13㎡、0.2㎡之車庫拆除，將土地返還原告，並自96年
    2月14日起至返還上開土地之日止，按年連帶給付原告248,0
    76元之損害金；被告辛○○等6人及子○○等10人應將坐落
    系爭748、756、955地號土地上如附圖所示F1、F2、F6面積
    各為81.59㎡、3.68㎡、8.04㎡之建物拆除，將土地返還原
    告，並自96年2月14日起至返還上開土地之日止，按年連帶
    給付原告253,263元之損害金；原告願供擔保，請准宣告假
    執行。
二、被告乙○○、卯○○○未於言詞辯論期日到場，亦未提出書
    狀作何聲明或陳述。
三、其餘被告14人則以：
  (一)本件當事人不適格：
  1.原告起訴請求拆屋還地，應以對所指系爭房屋有處分權之人
    為被告始為適格。惟該房屋並非由被告所搭建，且系爭2幢
    房屋形式老舊，雖經修繕，但主體仍為舊有房屋，依據門牌
    整編紀錄，系爭12號房屋原址為馬明潭20號，而馬明潭20號
    又係自馬明潭12號變更而來，系爭13號房屋原址為馬明潭19
    號，馬明潭19號亦係自馬明潭12號變更而來，馬明潭12號房
    屋早於日據時期即已存在，被告之父親鄭建二、鄭樹林及鄭
    榮等之先人鄭仁、鄭桃、翁鴦及更早之鄭有田、鄭有旺等，
    至少在日本明治35年前即世居該址，是系爭房屋在明治35年
    之前即已建造完成，其建造之時間及建造者應更為久遠，被
    告僅為系爭12號及13號房屋之部分共有人，並非全部共有人
    。原告在不知系爭房屋建造者為何人之情形下率爾起訴，每
    每遭受被告質疑後即為變更，而其變更又無事實依據，僅憑
    猜測。原告如欲進行本件訴訟，自應先行查明究竟何人何時
    建造系爭房屋。
  2.系爭房屋F1、F2及F6部分與一旁之鄭氏祠堂相連，結構上亦
    相連接，其建造應屬同一時期，故應先確認該處建物之建造
    時間。又附圖所示C1、C2、E1、E2等部分，係以磚造及土造
    混建，建造方式與F1等及宗祠均相同，其建造時間亦應相同
    。系爭房屋既有人使用，則在使用期間就舊房屋予以修整以
    供居住，乃人情之常，不能以使用之建材即否定其最初建造
    之年代，系爭房屋之結構主體仍屬舊有建築。
  (二)被告占有系爭4筆土地係有權占有：
    系爭4筆土地原為祭祀公業鄭必陶所有，被告為其派下員，
    而祭祀公業之財產實為其派下員所公同共有，被告世居於系
    爭房屋，至少已有5代之久，從未有任何宗族親人表示異議
    ，而與同一土地上居住之其他親人相處和睦，對長期以來之
    居住現狀均互相承認尊重，此種情形應可認為各共有人間對
    於土地之分配使用已存有協議，此種協議或默示協議，即為
    被告對該房屋基地之使用權之權源。系爭房屋自日治時期至
    今坐落於現在之土地上，已至少歷經百餘年，其建造者不論
    是鄭榮、鄭建二或其先人，均為祭祀公業鄭必陶之派下員，
    亦即土地之原共有人，而多年來，從無任何派下員對系爭房
    屋占有共有土地有任何異議或干涉，故可認定系爭房屋之建
    造者對於所坐落之土地有分管之權利，屬有權占有。又依最
    高法院48年台上字第1457號判例等見解及民法第425條之1規
    定，本件屬於土地及房屋同屬一人之情形，故土地之受讓人
    應受土地利用關係之拘束，容忍房屋所有權人繼續占有土地
    ，因此被告所使用之房屋，非原告所得排除，被告之被繼承
    人在系爭土地上建造房屋，早得其他土地共有人之同意，取
    得基地利用權，亦應受到保護。
  (三)原告取得系爭土地之行為並不合法：
    原告取得系爭土地之合法性，迭受爭議。其先與未獲合法授
    權之祭祀公業鄭必陶87年至91年間之管理人鄭啟堂、鄭金益
    、鄭宗輝3人簽定土地買賣合約，又於94年間以該買賣合約
    為依據向祭祀公業鄭必陶提起移轉土地所有權之訴訟即本院
    96年訴字第3409號履行契約事件，於該訴訟中，祭祀公業之
    法定代理人竟為已經卸任之鄭啟堂等3人，且該3人於訴訟中
    未予答辯，更認諾原告之請求，且捨棄上訴權，輕易使原告
    取得勝訴之確定判決而將土地移轉登記。經調閱本院72年公
    字第2219號公證卷及相關案卷，以及調查祭祀公業鄭必陶之
    規約及管理章程、派下員大會決議等，已證明上該買賣契約
    ，訴訟程序等確有瑕疵，應屬無效，不能持以對抗被告等及
    全體派下員。故於本訴訟中，原告並非系爭土地真正所有權
    人，無對被告提起訴訟之權能。
  (四)答辯聲明：原告之訴及假執行之聲請均駁回；如受不利之判
    決，願供擔保，請准宣告免為假執行。
四、不爭執事項
  (一)系爭第747、748、756、955地號土地，原登記為祭祀公業鄭
    必陶所有，原告於93年12月16日與由管理人鄭啟堂、鄭金益
    、鄭宗輝代表之祭祀公業鄭必陶訂立買賣契約，買受上述土
    地及同段第745、749、753、754、755、975、976等11筆土
    地全部，並約定地上建物由原告自行處理，締約前後祭祀公
    業鄭必陶並未就該等土地買賣、移轉事宜召開派下員大會或
    管理委員會會議；嗣後就該契約之履行，原告將鄭啟堂即祭
    祀公業鄭必陶管理人、鄭金益即祭祀公業鄭必陶管理人、鄭
    宗輝即祭祀公業鄭必陶管理人列載為被告，提起請求移轉前
    揭土地所有權登記之訴訟，經本院於95年3月20日以94年度
    重訴字第1260號判決原告勝訴，因祭祀公業鄭必陶管理人即
    鄭啟堂、鄭金益、鄭宗輝具狀表明捨棄上訴權而確定，並分
    別於95年5月4日、96年2月14日以「判決移轉」為原因辦理
    所有權移轉登記予原告完畢。此有系爭4筆土地之土地登記
    謄本（本院卷第18、19、65至67頁）、本院94年度重訴字第
    1260號判決及該事件部分卷宗（本院卷第30、31、357至388
    頁）可證。
  (二)系爭4筆土地上有如附圖所示C1、C2建物，門牌號碼為臺北
    市○○區○○路2段67巷12號，現為被告子○○、庚○○、
    丑○○所居住使用，其旁為如附圖所示之E1、E2車庫，以及
    有如附圖所示之F1、F2、F6建物，門牌號碼為臺北市○○區
    ○○路2段67巷13號，現為被告辛○○、壬○○、巳○○、
    己○○所居住使用之情，並經本院依原告聲請履勘現場並囑
    託臺北市古亭地政事務所派員會同測量系爭房屋位置、面積
    ，製有勘驗筆錄（見本院卷第35、36頁）、及臺北市古亭地
    政事務所土地複丈成果圖即本判決附圖可憑。
  (三)祭祀公業鄭必陶斯時114名派下員其中96名派下員曾於72年9
    月25日出席派下員大會，決議祭祀公業鄭必陶之財產處分、
    變更建設、合建及其他處分，授權管理人全權處理，同日並
    通過祭祀公業鄭必陶管理章程，其中第15條規定「本公業財
    產處分或變更建設及其他權利之行使由派下員大會決議授權
    管理人全權處理，但須經管理委員會會議決議通過始得為之
    」，第8條規定「本公業管理委員會，由各房選出管理人1名
    、委員4名，共3大房管理人3名、委員12名，合計15名」。
    此有本院72年度公字第22197號公證卷影本可稽（本院卷第3
    41至356頁）。
五、原告主張其為系爭4筆土地之所有權人，被告分別為該等土
    地上如附圖所示C1、C2建物、E1、E2車庫、F1、F2、F6建物
    之所有權人，無權占有該部分土地，請求被告拆屋還地及相
    當於租金之不當得利，被告則以前詞置辯，是本件爭點在於
    ：原告有無取得系爭4筆土地之所有權？如附圖所示C1、C2
    建物、E1、E2車庫、F1、F2、F6建物為何人所興建？被告是
    否為該等地上物之全部所有權人？若被告占有系爭土地，是
    否有正當權源？如被告無權占有系爭土地，原告得請求相當
    於租金之不當得利數額為何？
  (一)原告有無取得土地所有權部分
  1.按除別有規定外，確定之終局判決就經裁判之訴訟標的，有
    既判力；對於為他人而為原告或被告者之確定判決，對於該
    他人亦有效力，民事訴訟法第400條、第401條第2項分別定
    有明文。又關於祭祀公業之訴訟，應由其派下全體起訴或被
    訴，但設有管理人者，得以該管理人名義起訴或被訴，以祭
    祀公業管理人名義代表派下全體為當事人時，其確定判決之
    效力，依民事訴訟法第401條第2項規定，對於派下全體亦有
    效力，最高法院82年度台上字第2829號、92年度台抗字第33
    1號著有裁判可資參照。
  2.系爭4筆土地原登記為祭祀公業鄭必陶所有，原告於93年12
    月16日與由管理人鄭啟堂、鄭金益、鄭宗輝代表之祭祀公業
    鄭必陶訂立買賣契約，買受上述土地及同段第745、749、
    753、754、755、975、976等11筆土地全部，並約定地上建
    物由原告自行處理，締約前後祭祀公業鄭必陶並未就該等土
    地買賣、移轉事宜召開派下員大會或管理委員會會議；嗣後
    就該契約之履行，原告將鄭啟堂即祭祀公業鄭必陶管理人、
    鄭金益即祭祀公業鄭必陶管理人、鄭宗輝即祭祀公業鄭必陶
    管理人列載為被告，提起請求移轉前揭土地所有權登記之訴
    訟，經本院於95年3月20日以94年度重訴字第1260號判決原
    告勝訴，因祭祀公業鄭必陶管理人即鄭啟堂、鄭金益、鄭宗
    輝具狀表明捨棄上訴權而確定，並分別於95年5月4日、96年
    2月14日以「判決移轉」為原因辦理所有權移轉登記予原告
    完畢，已詳如前所述。
  3.又鄭啟堂、鄭金益、鄭宗輝於本院94年度重訴字第1260號履
    行契約事件訴訟期間即94年9月26日至95年3月20日（見本院
    第357至358頁）為祭祀公業鄭必陶管理人之情，有本院96年
    度訴字第3409號民事判決（本院卷第319、320頁）、95年度
    重訴字第305號民事判決（本院卷第389至397頁），自有為
    祭祀公業鄭必陶，又被告之被繼承人鄭桃、鄭仁、鄭樹林、
    鄭建二均為祭祀公業鄭必陶之派下員，依祭祀公業鄭必陶管
    理章程第5條規定（本院卷第354頁），被告子○○、庚○○
    、丑○○為男性直系血親卑親屬冠鄭姓，得繼承派下權。揆
    諸上揭法條、裁判，祭祀公業鄭必陶管理人鄭啟堂、鄭金益
    、鄭宗輝於本院94年度重訴字第1260號履行契約事件係為祭
    祀公業鄭必陶全體派下員為被告，本院94年度重訴字第1260
    號履行契約事件判決效力應及於祭祀公業鄭必陶全體派下員
    ，因此，自及於被告子○○、庚○○、丑○○。因此，除本
    院94年度重訴字第1260號確定判決具再審事由，並提起再審
    之訴，獲勝訴判決外，被告子○○、庚○○、丑○○就訴訟
    標的即原告本於前揭買賣契約有權請求土地所有權人祭祀公
    業鄭必陶移轉含系爭4筆土地在內之前述11筆土地所有權，
    祭祀公業鄭必陶全體派下員應履行該買賣契約之約定，將含
    本件土地在內之11筆土地所有權移轉登記予原告之義務，不
    得另為爭執或為相反、歧異之主張，更何況被告子○○、庚○○之被繼承人鄭樹林，詳後所述，亦曾於前述買賣契約之
    價金支票上簽名承認（本院卷第381、382頁）。
  4.又命債務人為一定之意思表示之判決確定或其他與確定判決
    有同一效力之執行名義成立者，視為自其確定或成立時，債
    務人已為意思表示，強制執行法第130條第1項亦有明文規定
    。本院94年度重訴字第1260號確定判決既已命祭祀公業鄭必
    陶管理人鄭啟堂、鄭金益、鄭宗輝將含系爭4筆土地在內之
    前述11筆土地所有權移轉登記予原告，而該確定判決效力及
    於被告子○○、庚○○、丑○○等祭祀公業鄭必陶全體派下
    員，則依首開規定，視為祭祀公業鄭必陶全體派下員業於94
    年度重訴字第1260號判決確定時即95年3月27日均已為該等
    土地所有權移轉登記之意思表示。
  5.含系爭4筆土地在內之前開11筆土地所有權係祭祀公業鄭必
    陶全體派下員於95年3月27日為移轉登記予原告之意思表示
    ，而祭祀公業鄭必陶全體派下員為該等土地公同共有人全體
    ，則系爭4筆土地係經共有人全體為移轉登記予原告之意思
    表示，並分別於96年2月14日、95年5月4日為所有權移轉登
    記，原告已取得系爭4筆土地所有權，殆無疑義。
  6.按第43條規定：「依本法所為之登記，有絕對效力。」，被
    告子○○、庚○○、丑○○以外之其餘被告，既然非祭祀公
    業鄭必陶之派下員，即非系爭4筆土地之真正權利人，在原
    告之系爭4筆土地所有權登記被塗銷或撤銷前，揆諸前揭規
    定，被告子○○、庚○○、丑○○以外之其餘被告，亦無從
    否認原告取得系爭4筆土地所有權人登記之效力。
  (二)如附圖所示C1、C2建物、E1、E2車庫、F1、F2、F6建物為何
    人所興建？被告是否為該等地上物之全部所有權人？
  1.C1、C2建物、E1、E2車庫部分
    查臺北市稅捐稽徵機關97年12月19日北市稽文山乙字第0973
    3585300號函：「…有關木柵路2段67巷12號房屋初次設籍迄
    今之房屋稅納稅義務人為翁鴦，課稅折舊年數74年，層數1
    層，構造別為磚造，課稅面積41.9平方公尺…」（本院卷第
    176頁），然原告主張C1、C2建物、E1、E2車庫是訴外人鄭
    桃所搭建，查門牌號碼為臺北市○○路○段67巷12號之房屋
    除C1、C2建物面積共80.03㎡、E1、E2車庫共10.33㎡，尚包
    括如附圖所示A部分面積62.49㎡，此有本院勘驗筆錄及臺北
    市古亭地政事務所土地複丈成果圖即本判決之附圖在卷可考
    （本院卷第36頁），又被告子○○、庚○○、丑○○自承渠
    等為C1、C2建物、E1、E2車庫之共有人之一，且C1、C2建物
    現為被告子○○、庚○○、丑○○所居住使用，E1、E2車庫
    前為訴外人鄭樹林即被告子○○、庚○○之被繼承人所使用
    （本院卷第281頁），且翁鴦與被告子○○等10人間並無相
    互繼承關係，此有戶籍資料可證（本院卷第251至260頁），
    因此，C1、C2建物、E1、E2車庫應與翁鴦無關，再者，臺北
    市建築師公會（98）(十五)鑑字第0521號鑑定報告書，鑑定分析
    ：「（五）就構造分析，編號A.C1.C2建物（木柵路2段67巷
    12號）…的原始構造為磚土石造，牆壁採砌土磚承重牆式加
    砌磚柱、屋頂則為木屋架水泥瓦、主要牆壁為純土牆、臺基
    （基座）為粗卵石砌、部分牆壁為砌磚開口採平拱等…，上
    述三合院興建方式於民國四０年代鄉間為普遍採用之構造方
    式。」（鑑定報告書第8頁），鑑定結果：由現有資源所能
    蒐集之文件資料及現況勘查後，研判鑑定標的物建造年代及
    其建材開始使用之年代臚列如下：1.A.C1.C2建物（木柵路2
    段67巷12號建物）比35年12月10 日更早；2.E1.E2（木柵路
    2段67巷12號車庫）在76年10月15日至79年11月7日之間（鑑
    定報告書第12頁），此與鄭桃生存時間13年出生87年死亡（
    本院卷第256頁），亦相符合，且被告子○○、庚○○、丑
    ○○均為鄭桃之再轉繼承人，詳後所述，故堪認C1、C2建物
    、E1、E2車庫之建造人為鄭桃。
  2.F1、F2、F6建物
    查臺北市稅捐稽徵機關97年12月19日北市稽文山乙字第0973
    3585300號函：「…有關木柵路2段67巷…13號房屋初次設籍
    迄今之房屋稅納稅義務人為鄭仁管理人鄭建二，課稅折舊年
    數46年，層數1層，構造別為磚造，課稅面積43.5平方公尺
    ，至97年房屋稅納稅義務人變更為鄭仁管理人鄭建二使用人
    辛○○。」（本院卷第176頁），準此，系爭13號房屋之初
    次設籍之納稅義務人為鄭仁，且依據臺北市建築師公會（98
    ）(十五)鑑字第0521號鑑定報告書，鑑定分析：「（五）就構造
    分析…F1.F2.F6（木柵路2段67巷13 號）的原始構造為磚土
    石造，牆壁採砌土磚承重牆式加砌磚柱、屋頂則為木屋架水
    泥瓦、主要牆壁為純土牆、臺基（基座）為粗卵石砌、部分
    牆壁為砌磚開口採平拱等…，上述三合院興建方式於民國四
    ０年代鄉間為普遍採用之構造方式。」（鑑定報告書第8頁
    ），鑑定結果：由現有資源所能蒐集之文件資料及現況勘查
    後，研判鑑定標的物建造年代及其建材開始使用之年代，F1
    .F2.F6 （木柵路2段67巷13號建物）比35年12月10日更早（
    鑑定報告書第12頁），此與鄭仁生存時間民國前7年出生民
    國52年死亡（本院卷第246頁），亦相符合，再者，被告辛○○、壬○○、巳○○、己○○自承系爭13號房屋現為渠等
    所居住使用，及被告辛○○、巳○○、己○○、壬○○是系
    爭13號房屋之共有人之一（本院卷第281頁背面），而被告
    辛○○、巳○○、己○○、壬○○為鄭仁之再轉繼承人，詳
    後所述，故堪認F1、F2、F6建物之建造人為鄭仁。
  3.鄭桃於87年3月16日死亡，由其子女鄭樹林、甲○○、癸○○、戊○○○繼承、以及鄭榮之子女丑○○、辰○○、午○○代位繼承，而鄭樹林於93年12月24日死亡，由其配偶乙○○、子○○、庚○○、寅○○繼承，此有附件一之繼承系統
    表及戶籍謄本在卷可考（本院卷第251至260、68至77頁），
    且鄭桃、鄭樹林、鄭榮之繼承人並無拋棄繼承之情事，亦有
    本院民事紀錄科查詢表在卷可稽（本院卷第220、400頁），
    因此，C1、C2建物、E1、E2車庫所有權之共有人為被告子○○、庚○○、寅○○、乙○○、丑○○、辰○○、午○○、
    甲○○、癸○○、戊○○○10人。又鄭仁於52年1月8日死亡
    ，由其配偶呂箏及其子女鄭建一、鄭建二、丙○○○繼承，
    而呂箏於75年9月20日死亡，鄭建一於77年12月26日死亡，
    無子女及配偶，由兄弟姊妹鄭建二及丙○○○繼承，另鄭建
    二於86年3月14日死亡，由其配偶卯○○○與子女辛○○、
    巳○○、己○○、壬○○繼承，此有附件二之繼承系統表及
    戶籍謄本在卷可考（本院卷第241至250、78至82頁），且鄭
    仁、鄭建二之繼承人並無拋棄繼承之情事，亦有本院民事紀
    錄科查詢表在卷可稽（本院卷第220、400頁），故F1、F2、
    F6建物所有權之繼承人為被告辛○○、巳○○、己○○、壬○○、卯○○○、丙○○○6人。再者，鄭桃係由鄭金土所
    收養，而非鄭仁，有戶籍謄本可佐（本院卷第256頁），原
    告將鄭桃列為鄭仁之繼承人之一，繼而將被告子○○等10人
    亦列為鄭仁之再轉繼承人，容有未洽。
  (三)被告是否無權占有土地部分
  1.按所有人對於無權占有或侵奪其所有物者，得請求返還之，
    對於妨害其所有權者，得請求除去之，有妨害其所有權之虞
    者，得請求防止之，民法第767條規定甚明。次按以無權占
    有為原因，請求返還所有物之訴，被告對原告就其物有所有
    權存在之事實無爭執，而僅以非無權占有為抗辯者，原告於
    被告無權占有之事實，無舉證責任，被告應就其取得占有，
    係有正當權源之事實證明之，如不能證明，則應認原告之請
    求為有理由，此有最高法院72年度台上字第1552號判決要旨
    可資參照。查原告自95年5月4日、96年2月14日起為系爭4筆
    土地之所有權人，而如附圖所示C1、C2建物、E1、E2車庫、
    F1、F2、F6建物分別坐落上開土地上，且享有事實上處分權
    人分別為被告子○○等10人及被告辛○○等6人，此經本院
    審認如前，原告本於土地所有權，依民法第767條規定請求
    被告將該等建物及車庫拆除、將占用之基地返還原告，揆諸
    前揭說明，應由被告就其抗辯之占有正當權源負舉證之責。
  2.被告抗辯就系爭4筆土地如附圖所示C1、C2、E1、E2、F1、F
    2、F6部分，有分管契約，且依最高法院48年台上字第1457
    號判例及91年台上第1919號等判決、民法第425條之1規定，
    被告就前揭土地有租賃權等語。查分管契約部分，所謂分管
    契約係指共有人間就共有物所為使用、收益、管領之協議，
    最高法院48年台上字第1065號判例固例外認為分管契約對於
    共有物應有部分受讓人仍繼續存在，但此判例在應有部分受
    讓人不知悉有分管契約亦無可得而知之情形，有使善意第三
    人（受讓人）受不測損害之虞，違背憲法保障人民財產權之
    意旨而不再援用，已經司法院大法官會議釋字第349號解釋
    闡釋甚明，況系爭4筆土地分別自95年5月4日、96年2月14日
    起全部由原告所有，被告已非土地共有人，渠等與原告間無
    由成立分管契約，縱被告曾與其他土地共有人間就本件房屋
    占用之土地成立分管契約，該分管契約亦於全體土地共有人
    將土地全部移轉予原告之際即消滅，被告猶執原分管契約主
    張有權占有土地，尚無可採。
  3.被告辯稱最高法院91年台上字第1919號判決揭示之「房屋所
    有權與基地利用權一體化」、「房屋既得使用權保護原則」
    ，本件應得類推適用最高法院48年台上字第1457號判例及民
    法第425條之1部分，惟該判例要旨為「土地與房屋為各別之
    不動產，各得單獨為交易之標的，且房屋性質上不能與土地
    使用權分離而存在，亦即使用房屋必須使用該房屋之地基，
    故土地及房屋同屬一人，而將土地及房屋分開同時或先後出
    賣，其間雖無地上權設定，然除有特別情事，可解釋為當事
    人之真意，限於賣屋而無基地之使用外，均應推斷土地承買
    人默許房屋承買人繼續使用土地」，亦即判例所指事實情狀
    為「房屋、基地原為同一人所有、嗣後分別出賣致所有權人
    不同」之情形，民法第425條之1規定亦復如此，而系爭4筆
    土地之所有權人原為祭祀公業鄭必陶，祭祀公業鄭必陶共有
    派下員約114名左右，此有祭祀公業鄭必陶派下員大會會議
    紀錄可佐（本院卷第349頁），故被告並非祭祀公業鄭必陶
    之全部派下員，系爭土地及房屋並非同屬一人，無最高法院
    48年台上字第1457號判例及民法第425條之1之適用，且如附
    圖所示C1、C2建物、F1、F2、F6建物，均是在民國35年以前
    所建造，至今已逾60年，且為磚土石造，一層樓房，建造年
    代久遠，而如附圖所示E1、E2部分，係鐵皮建造，有前述鑑
    定報告書可稽，經濟價值均不高，而最高法院91年台上字第
    19 19號判決、最高法院48年台上字第1457號判例及民法第4
    25條之1立法意旨在於維護房屋不動產之價值，再參諸系爭
    土地之買賣契約書亦載「本件買賣包括本買賣標的土地上地
    上物全部在內」（本院卷第378頁），足見當事人所有權移
    轉之初即明示無意保留地上建物之土地利用權，據上，本件
    不適用亦無從類推適用最高法院48年台上字第1457號判例及
    民法第425條之1規定，堪以認定。
  4.被告既未能提出渠等所有之如附圖所示C1、C2建物、E1、E2
    車庫、F1、F2、F6建物，坐落系爭4筆土地上之法律上理由
    ，亦未舉證證明其有何正當權源，則原告主張渠等為無權占
    有，依民法第767條規定請求被告拆除該地上房屋、將土地
    返還原告，自非無憑。
  (四)侵權行為、不當得利部分
  1.按無法律上之原因而受利益，致他人受損害者，應返還其利
    益；因故意或過失，不法侵害他人之權利者，負損害賠償責
    任；數人共同不法侵害他人之權利者，連帶負損害賠償責任
    ，民法第184條第1項前段、第185條第1項、第179條前段定
    有明文。城市地方租用基地之租金，以不超過土地申報總價
    額年息百分之十為限，土地法第105條準用第97條第1項規定
    甚明。再土地法第97條第1項規定所謂之土地價額，依同法
    施行法第25條規定，係指法定地價而言，而法定地價依同法
    第148條規定，係指土地所有權人依土地法所申報之地價。
    又依不當得利之法則請求返還不當得利，以無法律上之原因
    而受利益，致他人受有損害為其要件，故其得請求返還之範
    圍，應以對方所受之利益為度，非以請求人所受損害若干為
    準，無權占有他人土地，可能獲得相當於租金之利益為社會
    通常之觀念；基地租金之數額，除以基地申報地價為基礎外
    ，尚須斟酌基地之位置、工商業繁榮之程度、承租人利用基
    地之經濟價值及所受利益等項，並與鄰地租金相比較，以為
    決定；依不當得利之法則請求返還不當得利，以無法律上之
    原因而受利益，致他人受有損害為其要件，故其得請求返還
    之範圍，應以對方所受之利益為度，非以請求人所受損害若
    干為準，參照本院61年台上字第1695號判例意旨，原則上應
    以相當於該土地之租金額為限，最高法院61年台上字第1695
    號、68年台上字第3071號、88年度台上字第1894號、94年度
    台上字第1094號著有判例、裁判可資參照。
  2.原告主張以96年1月之申報地價計算，尚無違誤。又系爭748
    、747、756、955號土地於96年1月之申報地價分別為每平方
    公尺27,375.2、45,216、25,520、25,520元，有前揭土地謄
    本可憑。再者，如附圖所示C1、E1部分面積分別為79.83㎡
    、10.13㎡，F1面積81.59㎡，均坐落於系爭748號土地上；C
    2、E2部分面積分別為0.20㎡、0.20㎡，均坐落於系爭747號
    土地上；F2部分面積為3.68㎡，坐落於系爭955號土地上；F
    6部分面積為8.04㎡，坐落於系爭756號土地上之情，有前述
    臺北市古亭地政事務所複丈成果圖可稽。則被告所有之前開
    建物，坐落於系爭4筆土地上，自原告最終取得系爭土地之
    96年2月14日起，即屬無權占有前開原告所有之系爭4筆土地
    ，揆諸上揭判例、法條，被告受有相當於土地租金之不當得
    利，亦足認定。
  3.前揭建物及車庫所在之土地距離約10幾公尺有公車站牌，分
    別是公車10號、253號、236號、606號、666號等，距離約
    100公尺分別有再興中小學、明道小學，距離100公尺外有全
    聯社，距離500公尺有警察局及消防隊，此經本院勘驗屬實
    ，且有勘驗筆錄可參（本院卷第35、36頁），本院審酌系爭
    土地附近商業規模不大、交通尚屬便利，被告占用土地之地
    上房屋年代久遠且未用以經營商店獲利，所受利益有限等情
    ，認為被告就原告土地所受相當於租金之利益數額，以按土
    地申報地價年息5%計算，尚屬相當，逾此部分，則無理由。
  4.據上計算被告子○○等10人自96年2月14日起每年受相當於
    租金之利益為124,038元，96年2月14日至98年2月13日共248
    ,076元，被告辛○○等6人自96年2月14日起每年受相當於租
    金之利益為126,632元，96年2月14日至98年2月13日共253,2
    64元，計算式詳如後附之附表所示。
六、從而，原告基於依民法第767條、179條及第184條之規定，
    請求如主文第一項至第四項所示，洵屬有據，應予准許，逾
    此範圍之請求，則無理由，爰予駁回。
七、本件事證已臻明確，兩造其餘攻擊防禦方法及所提證據，於
    判決結果不生影響，爰不一一論列，併此敘明。
八、兩造均陳明願供擔保請准宣告假執行及免為假執行，就原告
    勝訴部分，經核均無不合，爰分別酌定相當擔保金額准許之
    ；原告敗訴部分，其假執行之聲請亦失所附麗，爰併駁回之
    。
九、據上論結，本件原告之訴一部有理由、一部無理由，依民事
    訴訟法第385條第1項前段、第79條、第85條第2項、第390條
    第2項、第392條第2項，判決如主文。
中    華    民    國    98    年    11    月    30    日
                  民事第一庭    法  官  賴秀蘭
以上正本係照原本作成
如對本判決上訴，須於判決送達後20日內向本院提出上訴狀
中    華    民    國    98    年    11    月    30    日
                                書記官  李佩芳
附表
一被告子○○等10人所占有之C1、C2、E1、E2部分之每年相當於
  租金之不當得利
  自98年2月14日起每年部分：
  〔（C1面積79.83＋E1面積10.13）×系爭748號土地申報地價2
  7,375.2×5%〕＋〔 (C2面積0.2＋E2面積0.2)×系爭747號土
  地申報地價45,216×5%〕＝124,038（元以下四捨五入）
  96年2月14日至98年2月13日部分：
  124,038×2＝248,076元
二被告辛○○等6人所占有之F1、F2、F6部分之每年相當於租金
  之不當得利
  自98年2月14日起每年部分：
  〔（F2面積3.68＋F6面積8.04）×系爭955、756號土地申報地
  價25,520×5%〕＋〔F1面積81.59×系爭748號土地申報地價
  27,375.2×5%〕＝126,632（元以下四捨五入）
  96年2月14日至98年2月13日部分：
  126,632×2＝253,264元

司法院資訊處製作；財團法人民間司法改革基金會備份。
